臺灣高雄地方法院民事判決　　　　　　　95年度訴字第3412號
原　　　告　丙○○
訴訟代理人　吳賢明律師
　　　　　　黃馨儀律師
　　　　　　黃慧婷律師
　　　　　　羅鼎城律師
　　　　　　許明德律師
　　　　　　鄭勝智律師
被　　　告　甲○○
上列當事人間請求塗銷抵押權事件，經本院於民國96年7 月24日
言詞辯論終結，判決如下：
    主  文
被告應將座落於高雄市○○區○○段第一五九六之一、一五九七
地號土地上關於七十九年六月二十六日以被告為抵押權利人所為
之抵押權設定登記塗銷。
訴訟費用由被告負擔。
    事實及理由
一、原告起訴主張：原告所有座落高雄市○○區○○段第1596-1
    、1597地號土地（下稱系爭2 筆土地）其上設定有「債務人
    吳忠霖、債權人甲○○、債權額新臺幣（下同）2,500, 000
    元，設定權利範圍63分之4 」之抵押權登記，惟系爭2筆 土
    地原均屬高雄市○○區○○段第1189地號土地（下稱原始土
    地）之一部分，該地早於民國57年間即經鈞院57年度訴字第
    522 號判決分割確定，惟當時之共有人均未前往辦理分割登
    記，嗣訴外人吳忠霖自原共有人之黃竹枝處取得已因都市計
    畫及重測而將原始土地改編地號後之高雄市○○區○○段第
    1596、1597地號之土地（下稱原共有土地）之應有部分，後
    乃於79年6 月26日將之設定抵押予被告，而原始土地之共有
    人依前揭鈞院57年度訴字第522 號之判決於89年間提起確認
    所有權之訴訟，經台灣高等法院高雄分院90年度上易字第21
    2 號判決確定系爭2 筆土地自57年7 月25日起即應歸屬原告
    所有，訴外人吳忠霖於設定抵押時對系爭2 筆土地並無權利
    ，故該原共有土地於辦理分割時，被告之抵押權即應集中於
    訴外人吳忠霖所取得之土地上，今系爭2 筆土地竟仍設定有
    被告之抵押權，顯已侵害原告之所有權，為此爰依民法第76
    7 條求為判決：被告應將系爭2 筆土地上關於79年6 月26日
    以被告為抵押權利人所為之抵押權設定登記塗銷等語。
二、被告則以：依民法第868 條及土地登記規則第107 條規定，
    抵押之不動產縱經分割其抵押權不因此受影響，除經抵押權
    人同意外，該抵押權仍應按原應有部分轉載於分割後之各筆
    土地上，此係基於抵押權之不可分性以避免抵押權人之權利
    遭受不可預期之分割或轉讓而受影響，而系爭土地於辦理分
    割登記時，原告與訴外人吳忠霖既未徵得被告之同意將抵押
    權轉載於訴外人吳忠霖所分得之土地上，地政機關自應依法
    按訴外人吳忠霖應有部分將抵押權轉載於系爭2 筆土地上，
    被告登記為系爭2 筆土地之抵押權人係基於法律之規定，縱
    對原告之所有權有所妨害，原告對此亦應容忍，原告依民法
    第767 條規定請求塗銷被告之抵押權登記即無理由等語為辯
    ，並聲明求為駁回原告之訴。
三、兩造不爭執之事實：
  (一)原始土地前經原共有人蔡福添、曾金雀、黃公明、黃榮、黃
    新傳、乙○○提起訴訟請求判決「分割共有物」，嗣本院亦
    於57年6 月11日以57年度訴字第522 號民事判決判准分割，
    並於57年7 月25日判決確定，惟原共有人迄未持此確定判決
    辦理共有物分割登記。
  (二)前原始土地迭經地政機關逕為分割、重測分割、改編地號等
    作業而變成數筆土地，期間部分原共有人並陸續將原始土地
    之應有部分出賣、贈與予其他共有人或第三人所有，或原共
    有人黃何死亡，其應有部分由其繼承人繼承，並分別辦理所
    有權移轉登記在案。
  (三)經三十餘年後，迭經變更後之共有人黃世仁等16人以其餘共
    有人為被告，於89年間就系爭土地因前揭分割判決為渠等分
    得部分之土地提起「確認所有權存在事件」訴訟，經台灣高
    等法院高雄分院於92年6 月11日以90年度上易字第212 號民
    事判決確認「兩造就座落於高雄市○○區○○段第15 96 地
    號及第1597地號土地，有如附表二庚、己及附圖二乙案（除
    1596- Ａ部分外）所示之應有部分存在」，「被上訴人應協
    同上訴人就上開土地之所有權應有部分辦理變更登記」並確
    定在案，各共有人即依上開確定判決於93年4 月1 日申請分
    割共有物登記完竣。
  (四)原共有人黃竹枝於前述本院57年度訴字第522 號之判決確定
    後，在未分割登記前之66年8 月16日即將其應有部分4/63賣
    予吳忠霖與李明哲各2/63，嗣李明哲再於72年3 月17日將其
    應有部分2/63出賣予吳忠霖，嗣吳忠霖於79年6 月21日以其
    對原土地之應有部分4/63設定抵押權予被告。
  (五)上開90年度上易字第212 號確定判決附表一之己部分（即
    1596 地 號之Ｂ部分與1597地號之Ａ部分，現在之地號分別
    為高雄市○○區○○段第1596-1、1596-3、1597地號之土地
    ）在57年時乃判決確定為訴外人乙○○所有，嗣後訴外人乙
    ○○再贈與部分應有部分予原告，惟因為未前往辦理分割登
    記，故吳忠霖就此部分在登記上仍為分別共有人，亦依此於
    79 年6月21日設定抵押登記予被告。
四、本件經整理並協議簡化爭點後，兩造均同意本件之爭點為：
    被告之抵押權可否存在於他人因已確定之分割判決所取得之
    土地上？茲就審究如次：
    按因繼承、強制執行、公用徵收或法院之判決，於登記前已
    取得不動產物權者，非經登記，不得處分其物權；依本法所
    為之登記，有絕對效力，民法第759 條及土地法第43條分別
    定有明文。又按依民法第八百二十一條之規定，各共有人對
    於第三人，得就共有物之全部，為本於所有權之請求，此項
    請求權既非必須由共有人全體共同行使，則以此為標的之訴
    訟，自無由共有人全體共同提起之必要。所謂本於所有權之
    請求權，係指民法第七百六十七條所規定之物權的請求權而
    言；共有物之分割，經分割形成判決確定者，即生共有關係
    終止及各自取得分得部分所有權之效力。共有人對於他共有
    人分得之部分，即喪失共有權利，最高法院28年上字第2361
    號、43年台上字第1016號、51年台上字第2641號亦著有判例
    ，是分割共有物之訴既屬形成之訴，一經判決確定，即有創
    設、變更或消滅原共有關係之效力，而足生物權法上取得不
    動產物權之效果，具有對世之效力，得以拘束當事人及一切
    第三人。本件原始土地早於57年7 月25日間即經本院57年度
    訴字第522 號判決分割確定，惟當時之共有人均未前往辦理
    分割登記，而依該確定判決內容，訴外人乙○○、黃竹枝所
    分得者為不同之土地（訴外人乙○○所取得者為現今高雄市
    左營區○○段第1596-1、1596-3、1597地號之土地，訴外人
    黃竹枝所取得者為同段第1596-2、1597-7號土地），嗣訴外
    人黃竹枝於判決確定後辦理分割登記前之66年8 月16日即將
    其原始土地應有部分4 /63 賣予訴外人吳忠霖與李明哲各2/
    63，訴外人李明哲再於72年3 月17日將其2/63賣予訴外人吳
    忠霖，訴外人吳忠霖則於79年6 月21日以原始土地之應有部
    分4/63設定抵押權予被告已如前述，是原始土地既早經裁判
    分割確定，原共有關係於斯時即已終止而由各共有人依判決
    內容各自取得分得部分之所有權，各共有人於此後所為之處
    分，自僅及於其分得之部分而非原「應有部分」，對其他共
    有人自已無任何關連，而本件原始共有人即訴外人黃竹枝並
    未依該分割判決結果辦理分割登記，依前揭說明其固不得處
    分其物權，惟訴外人黃竹枝對於該土地業已因確定之分割判
    決而取得其單獨所有權，其於此究非無權利之人，則第三人
    （即訴外人吳忠霖及被告）因信賴該土地之登記而為買賣或
    設定抵押，並辦理所有權移轉或抵押權之登記取得該「應有
    部分」土地之所有權或抵押權，即仍應受土地法第43條規定
    之保護，惟前揭本院57年度訴字第522 號確定判決係屬分割
    共有物之形成判決而具有對世之效力，其縱未經分割登記，
    原共有人（即訴外人黃竹枝）或其後因法律行為自原權利人
    繼受該土地之權利者（即訴外人吳忠霖及被告）亦應受該形
    成判決效力之拘束，亦即渠等就於分割登記前所取得之權利
    ，仍應按其「應有部分」存在於分割後所取得之各宗土地之
    上，故本件訴外人吳忠霖及被告所取得之權利即應存在於分
    割後訴外人黃竹枝所取得之高雄市○○區○○段第1596-2、
    1597-7號之土地上，而非原告所有之同段第1596-1、1597
    地號之土地上，該非由原告或其前手所設定之抵押權登記自
    屬有誤且以妨礙原告對之所得單獨所有之行使，其依物上請
    求權請求予以除去塗銷自屬有據，且此與民法第868 條所定
    亦屬無涉。
五、綜上，訴外人吳忠霖設定抵押予被告之時點係於辦理分割登
    記之前，但係於判決分割確定之後，而原共有人雖於辦理分
    割登記前本不得處分，惟訴外人吳忠霖既為真正之權利人，
    且被告亦為信賴登記者，而法院判決分割之形成判決具有對
    世之效力而使被告亦同受拘束，故被告所取得之抵押權自應
    存在於分割後訴外人吳忠霖所取得之高雄市○○區○○段第
    1596-2、15 97-7 號之土地上，而非存在於原告所有之同段
    第1596-1、15 97 地號之土地上，從而原告本於民法第767
    條規定訴請塗銷於其所有土地上關於被告之抵押權登記即有
    理由，應予准許。
六、本件事證已臻明確，其餘兩造協議爭點、主張、陳述暨所提
    之證據，經審酌均與本院前揭判斷不生影響，爰不一一詳予
    論述，附此敘明。
七、據上論結，原告之訴為有理由，依民事訴訟法第385 條第1
    項前段、第78條判決如主文。
中　　華　　民　　國　　96　　年　　8 　　月　　14　　日
         民事第四庭    審判長法　官  黃宏欽
                             法  官  古振暉
                             法  官  黃宣撫
以上證明與原本無異。
如不服本判決，應於判決送達後20日內向本院提出上訴狀並表明
上訴理由，如於本判決宣示後送達前提起上訴者，應判決送達後
10日內補提上訴理由書（須附繕本）。
中　　華　　民　　國　　96　　年　　8 　　月　　14　　日
                             書記官  王美玲
